【裁判字號】    98,重家訴,7
【裁判日期】    991231
【裁判案由】    分割遺產
【裁判全文】
臺灣高雄地方法院民事判決             98年度重家訴字第7號
原      告  連黃受月
原      告  黃淑真
原      告  黃榮龍
原      告  黃受蘭
前列四人共同
訴訟代理人  歐陽志宏律師
被      告  黃瑞龍
被      告  黃奇龍
訴訟代理人  紀錦隆律師
訴訟代理人  孫大昕律師
被      告  黃受鳳
上當事人間請求分割遺產事件，本院於民國99年12月13日言詞辯
論終結，判決如下：
    主  文
兩造公同共有之如附表一所示被繼承人黃興福之遺產應如附表二
所示方法分割。
訴訟費用由兩造各負擔七分之一。
    事實及理由
一、被告黃瑞龍及被告黃受鳳均經合法通知，均未於最後言詞辯
    論期日到場，核無民事訴訟法第386 條各款所列情形，爰依
    原告之聲請，由其一造辯論而為判決。
二、原告起訴主張：
  (一)緣被繼承人黃興福於民國（下同）87年9 月4 日死亡，原告
    及被告均為被繼承人黃興福之子女，兩造均為之法定繼承人
    ，依民法第1138條第1 款、第1141條規定，每人對被繼承人
    黃興福遺產之應繼分為各7 分之1 。
  (二)然被繼承人黃興福生前獨資創辦禎煌工業有限公司（以下簡
    稱禎煌公司），其餘股東諸如黃曾秀華、呂淑美、被告黃奇
    龍及黃瑞隆等人，均為滿足當時成立有限公司最低股東人數
    之所需，而所擔任之人頭股東，實際上並未出資，從而上開
    禎煌公司之全部股份，嗣經清算後所剩餘之財產，亦應被告
    黃奇龍擔任清算人並進清算，並於由兩造依法定應繼分平均
    繼承。今禎煌公司於96年6 月1 日由被告黃奇龍擔任清算人
    並進行清算，並於97年12月29日清算終結。今經清算後禎煌
    公司餘有現金新台幣（下同）00000000元，加上黃興福身後
    現金餘款尚有0000000元。
  (三)被繼承人黃興福之應繼遺產為00000000元：
    (1)被繼承人黃興福死亡時，因其獨資設立禎煌公司，禎煌公
      司剩餘現金為00000000元，加上黃興福個人遺有現金遺產
      0000000元，其個人遺產即如附表一所示。
    (2)由兩造各按應繼分7 分之1 比例分配，各人取得0000000
      元（計算式為｛00000000+0000000｝/7=0000000。）
  (四)原告自得依民法第1164條規定，請求裁判分割遺產，被繼承
    人黃興福如附表所示應繼遺產，請准予裁判分割，由兩造各
    按應繼分7 分之1 比例分配。訴訟費用由被告負擔。（以上
    本院卷(一)第1 頁至第6頁）
三、被告黃奇龍則以：
  (一)禎煌公司前身為正興隆工業社，於64年間由被告黃奇龍所設
    立，其後68年間才由黃奇龍所投資設立禎煌公司，此觀之68
    年、69年、70年之使用執照、建造執照，均列代表人為黃奇
    龍甚明。禎煌公司直到76年12月間才將代表人變更為黃興福
    ，公司自始至終均由黃奇龍、其配偶黃曾秀華、黃瑞龍及呂
    淑美（黃瑞隆之妻）共同經營，因此股東才列上開五人。原
    告黃榮龍51年間早已離家外出，黃受蘭、黃受月早已結婚嫁
    出，黃淑真係44年生，68年間在禎煌公司擔任簡易工作，均
    未參與禎煌公司創業成長過程。（見卷(一)第57、58頁）
  (二)禎煌公司於68年間成立時資本總額僅為50萬元（參68年禎煌
    公司登記事項卡），由被告黃奇龍及黃瑞龍各出資25萬元而
    成。爾後，於73年間禎煌公司因業務需要增加資本額50萬元
    ，始由新股東即兩造父親黃興福出資10萬元、黃瑞龍妻呂淑
    美出資20萬元、黃奇龍妻黃曾秀華出資20萬元（參73年12月
    4 日禎煌公司股東同意書及股東名冊），嗣於76年間再度增
    資為200 萬元並改由黃興福擔任禎煌公司之董事，再於80年
    間又增資100 萬元，合計資本額300 萬元。何況自禎煌公司
    68年設立起迄83年歇業止之勞保投保資料，自最早70年12月
    起之投保卡，被告黃奇龍即係負責人，另一被告黃瑞龍為經
    辦人，雖原告黃淑貞亦列名管理人，惟自71年1 月間已退保
    （應係已結婚而離職）。另黃瑞龍配偶呂淑美自72年1 月起
    、被告黃奇龍配偶黃曾秀華自73年8 月起已陸續加入勞保，
    而黃興福直到77年起才擔任負責人，而原告除黃淑貞在禎煌
    公司短暫任職至71年後已離職，其餘原告從未在公司任職；
    益徵禎煌公司係由黃奇龍設立，最早二兄弟即黃奇龍、被告
    黃瑞龍共同經營，其後各自配偶亦加入共同經營，直到77年
    才將負責人變更為黃興福（見卷(一)第158 、159 頁）。又參
    以85年禎煌公司停業後，於86年更因累積盈餘未分配，而遭
    國稅局就各股東強制歸戶課徵所得稅，有繳款通知書可稽，
    益徵禎煌公司並非黃興福一人所有。（見卷(三)第88頁）
  (三)就遺產範圍之說明：黃興福在陽信銀行三鳳分行（前身為
    高雄市第一信用合作社三民分社）自民國77年至87年之活存
    、定存及甲存交易明細，因黃興福自77年起已擔任公司負責
    人，因此其中支票帳戶出入十分頻繁，顯係禎煌公司出入之
    用，而非其個人使用，另活存、定存交易亦係如此，出入金
    額、次數非常頻繁且龐大，亦係禎煌公司出入之用，因此帳
    戶內存款亦屬於禎煌公司所有，而非黃興福個人所有。原
    告於98年11月11日庭訊中陳述清算分配表上２、３部分已分
    割完畢（即169 萬元及135 萬元），４（即59000 元）不主
    張。惟原告又於99年10月11日準備（四）狀主張上開二筆0
    000000元及0000000 元列入遺產分配範圍，前後矛盾。事實
    上該二筆存款，第一筆已由6 人分配完畢（除被告黃奇龍參
    照清算分配表右下方附註*3），第二筆亦已於97年12月30日
    分配完畢。又原告主張清算分配表中銀行存款(1)0000000
    元列入本件範圍，惟該筆存款亦已由二造分配完畢，由分配
    表內容即可看出，此部分原告主張自無理由。（見卷(三)第38
    頁至第39頁）。
  (四)禎煌公司出售土地及機械結餘款計15,718,076元，因禎煌公
    司實際上由被告黃奇龍投資設立並與其餘股東實際經營，則
    當然公司結束營業清算後之剩餘財產，由股東按股份比例分
    派，此為公司法第330 條參照，自非屬黃興福個人遺產等語
    置辯。
  (五)爰聲明：原告之訴駁回，訴訟費用由原告負擔。
四、被告黃瑞龍、黃受鳳則以：如被告黃奇龍所陳述。
    （見卷(一)第55頁）
五、兩造不爭執之事項：
  (一)禎煌公司經高雄市政府於85年12月31日以高市建設二字第08
    511407300 號函核准其解散登記在案，並於96年9 月14日向
    本院呈報清算人准予備查在案，至97年12月15日經檢附營利
    事業清算申報書向本院陳報業已清算完結亦經准予備查在案
    ，有依職權調閱本院96年度審司字第96號呈報清算人卷宗及
    98年度審司字第5號聲請清算終結卷宗可稽。
  (二)被繼承人黃興福於87年9 月4 日過世時，遺有土地為：坐落
    於高雄市○○區○○段二小段0000-0000 地號土地，面積
    為165.00平方公尺、權利範圍為72分之12。高雄市○○區
    ○○段二小段0000-0000 地號土地，面積為22.00 平方公尺
    、權利範圍為144 分之6 。高雄市○○區○○段二小段
    0000-0000 地號土地，面積為147.00平方公尺、權利範圍為
    72分之12。業已另案即本院98 年 度家訴字第51號判決依兩
    造應繼分為分別共有，即應有部分為兩造各504 分之12、各
    為10 08 分之6 及各為504 分之12（卷(三)第92頁），並以辦
    理登記完竣，有土地登記謄本在卷可稽（見卷(三)第54頁至第
    67頁），此土地部分即不列入本件應分割之遺產範圍
  (三)被繼承人黃興福於87年9 月4 日過世時，除遺有土地如前述
    外，尚遺有如附表一編號1 至8 所示之遺產，有財政部高雄
    市國稅局99年1 月4 日財高國稅資字第0990001949號函附遺
    產稅免稅證明書2 紙在卷可稽。（見卷(三)第35頁、卷(一)第
    172 頁至第174 頁）
  (四)禎煌公司清算表上所列「銀行存款結餘(1)0000000 」，係被
    繼承人之附表一編號6 之存款373 萬元分為為169 萬元及20
    4 萬元兩筆，係將該筆204 萬元扣除被繼承人黃興福喪葬費
    用850624元所得。（見卷(一)第17頁、卷(三)第36頁）。
  (五)禎煌公司資本額為300 萬元，清算後剩餘財產即現金結存為
    00000000元，亦即為公司可分配之現金。（見卷(一)第17頁）
五、茲兩造間爭議者，係被繼承人之遺產範圍為何，亦即下列：
  (一)禎煌公司是否為被繼承人黃興福所獨資設立？
  (二)承前述，禎煌公司清算終結時，是否得按被繼承人黃興福之
    股份比例計算其應得分派之金額？若是數額為何？
    茲分項說明如下：
  (一)禎煌公司是否為被繼承人黃興福所獨資設立？
    自卷附80年禎煌工業有限公司變更登記事項卡所載以觀，
      董事為被繼承人黃興福，股東為黃瑞龍、呂淑美、黃曾秀
      華及黃奇龍，參諸禎煌公司前身為正興隆工業社，於64年
      間由被告黃奇龍所設立，其後68年間由黃奇龍所投資設立
      禎煌公司，此從被告提出之高雄縣政府建設局69年建造執
      照及70年使用執照上載，均列禎煌工業有限公司代表人為
      黃奇龍一點甚明（見卷(一)第61、62頁）；復審酌於73年間
      禎煌公司因業務需要增加資本額50萬元，始由新股東即被
      繼承人黃興福出資10萬元、黃瑞龍妻呂淑美出資20萬元、
      黃奇龍妻黃曾秀華出資20萬元，亦有高雄市政府98 年10
      月8 日高市府經二公字第09800683110 號函覆禎煌公司登
      記案卷宗所附73年12月4 日禎煌公司股東同意書及股東名
      冊在卷可稽，足認被告辯稱禎煌公司非黃興福獨資經營一
      節，洵屬有據。
    是以，況且自禎煌公司68年設立起迄83年歇業止之勞保投
      保資料所示，自最初之70年12月8 日起參加至83年6 月25
      日貴保後之加退保表上所載，負責人即列被告黃奇龍，經
      辦人列黃瑞龍，此有勞工保險局98年11月26日保承資字第
      09860815890 號函附加退保表資料在卷可稽（見卷第109
      頁至第157 頁），益徵禎煌公司並非被繼承人黃興福一人
      所獨資設立。至於證人許黃美到庭證述：伊知道禎煌公司
      由黃興福一人出資，股東為其黃興福一人，其發薪水給黃
      奇龍、黃瑞龍等語（卷(三)第48頁），然證人對於禎煌公司
      資本額為何，公司工廠有無搬遷以及資金來源等情均證稱
      並不清楚（見同上頁），衡諸證人既自承並未參與禎煌公
      司經營，僅係聽聞兄長黃興福所言，自難遽為黃興福獨資
      經營禎煌公司之認定。
    按有限公司由一人以上股東所組成，公司法第98條第1項
      定有明文，基此，綜上所述，禎煌公司並非被繼承人黃興
      福一人獨資經營，堪可認定。
  (二)承前述，禎煌公司清算終結時，是否得按被繼承人黃興福之
    股份比例計算其應得分派之金額？若是數額為何？
    按清償債務後，賸餘之財產應按各股東股份比例分派，公
      司法第330 條定有明文，是以，禎煌公司既非被繼承人黃
      興福一人所獨資設立，已如前述，自應依股東名冊上所載
      各股東之出資比例，計算禎煌公司清算後各股東可分派到
      之金額，而本件被繼承人黃興福過世後禎煌公司始清算完
      結，自應以禎煌公司清算後其可得分派到之金額列為本件
      遺產，因此本院審酌證人即製作禎煌公司清算表之會計楊
      月雲到庭證述：禎煌公司清算後，黃興福得分配到之股金
      為0000000 元等語（見卷(三)第49、50頁），再參以清算表
      上所載，禎煌公司結存之現金為00000000元，為兩造所不
      爭執，故依黃興福出資4 萬股（即40萬元）比例計算應分
      派得金額為0000000 元（計算式為18,718,076/3,000,000
      x400 ,000=2,495,744 ）（見卷(一)第17頁）。
    綜上所述，本件黃興福之遺產範圍為如附表一所示。
六、按繼承人得隨時請求分割遺產，但法律另有規定或契約另有
    訂定者，不在此限，民法第1164條定有明文。兩造均係黃興
    福之子女，為第一順序繼承人，親等相同，依民法第1144條
    第1 款之規定，兩造之每人應繼分各為7 分之1 ，而黃興福
    之上開遺產並無法律規定或契約約定不得分割之情事，則原
    告請求分割，即屬有據。
七、綜上所述，從而，原告請求分割被繼承人黃興福如附表一所
    示之遺產，為有理由，應予准許，並分割方法如附表二所示
    。
八、原告係因兩造就被繼承人黃興福之遺產無法達成分割協定，
    而提起本件訴訟，其於訴訟進行中所提出之分割方案，為其
    伸張及防衛權利所必要，且兩造亦因本件財產之分割而均蒙
    其利，依上開說明，本件訴訟費用應由兩造按應繼分比例負
    擔始為公平。
九、至兩造其餘之攻擊或防禦方法，及未經援用之證據，經本院
    斟酌後，認為均不足以影響本判決之結果，自無逐一詳予論
    駁之必要，附此敘明。
十、結論：原告之訴為一部有理由、一部無理由，依民事訴訟法
    第385 條第1 項前段、第80條之1 、第85條第1 項，判決如
    主文。
中    華    民    國    99    年    12    月    31    日
                  家事法庭法     官  郭慧珊
正本係照原本作成。
如不服本判決，應於送達後20日內，向本院提出上訴狀。
中    華    民    國    99    年    12    月    31    日
                         書  記  官  王少玲
附表一：
  ┌──┬───────────┬─────┐
  │編號│ 項目                 │  備註    │
  │    │                      │          │
  │財產│                      │          │
  │種類│                      │          │
  │    │                      │          │
  │    │                      │          │
  ├──┼───────────┼─────┤
  │1   │高雄市三民區○○○街50│          │
  │房屋│號，權利範圍：全部    │          │
  │    │                      │          │
  ├──┼───────────┼─────┤
  │2 房│高雄市三民區○○○街48│          │
  │屋  │號，權利範圍為1000分之│          │
  │    │111                   │          │
  │    │                      │          │
  ├──┼───────────┼─────┤
  │3 房│高雄市三民區○○○街50│          │
  │屋  │號，權利範圍為100000分│          │
  │    │之33333               │          │
  │    │                      │          │
  ├──┼───────────┼─────┤
  │4 投│禎煌公司股權400000 股 │禎煌公司清│
  │資  │                      │算後得分派│
  │    │                      │到之金額為│
  │    │                      │0000000元 │
  │    │                      │          │
  │    │                      │          │
  ├──┼───────────┼─────┤
  │5 投│高新商業銀行（高雄市第│          │
  │資  │一信用合作社）股份有限│          │
  │    │公司股票200 股        │          │
  ├──┼───────────┼─────┤
  │6 存│高雄銀行三民分行活儲  │          │
  │款  │0000000元             │          │
  ├──┼───────────┼─────┤
  │7 存│高雄市第三信用合作社三│          │
  │款  │民分社定存0000000 元  │          │
  ├──┼───────────┼─────┤
  │8 存│高雄市第三信用合作社三│          │
  │款  │民分社活儲59783元     │          │
  │    │                      │          │
  └──┴───────────┴─────┘
  附表二：分割方法
  1.上揭附表一編號1 、2 、3 房屋按兩造應繼分各七分之一為
    分別共有。
  2.上揭附表一編號4 、5 、6 、7 、8 兩造各分得七分之一。
  3.被繼承人黃興福喪葬費用850624元，得自被繼承人之黃興福
    遺產中扣除。

司法院資訊處製作；財團法人民間司法改革基金會備份。
